【裁判字號】    99,判,647
【裁判日期】    990624
【裁判案由】    遺產稅
【裁判全文】
最  高  行  政  法  院  判  決
                                       99年度判字第647號
上  訴  人  甲○○
            戊○○
            丙○○
            壬○○
            庚○○
被 上訴 人  財政部臺灣省北區國稅局
代  表  人  陳文宗
                          送達代收人  丑○○
                                      李博立
上列當事人間遺產稅事件，上訴人對於中華民國97年8月27日臺
北高等行政法院96年度訴更一字第81號判決，提起上訴，本院判
決如下：
    主  文
原判決關於未償債務扣除額部分廢棄，發回臺北高等行政法院。
    理  由
一、本件被繼承人游豊雄於民國89年4月26日死亡，繼承人即上
    訴人於申准延期內之90年1月20日辦理遺產稅申報，列報遺
    產總額計新臺幣（下同）2億8,673萬3,702元，免稅額700萬
    元，扣除額4億6,376萬4,450元，遺產淨額0元。經被上訴人
    初查核定扣除額1億1,117萬6,298元，遺產淨額1億6,856萬
    0,359元，應納稅額6,977萬3,179元。上訴人不服，就房屋
    核定金額、父母扣除額、生存配偶剩餘財產差額分配請求權
    、農業用地扣除額及生前未償債務扣除額等項，申經復查，
    獲准追認被繼承人父母扣除額200萬元、農業用地扣除額600
    萬元，變更核定扣除額為1億1,917萬6,298元，其餘維持原
    核定。上訴人對維持原核定之農業用地扣除額、未償債務扣
    除額及一併對其他土地之農業用地扣除額不服，循序提起行
    政訴訟，經原審法院93年度訴字第2052號判決駁回。上訴人
    不服，提起上訴，經本院96年度判字第643號判決，將原判
    決關於坐落臺北縣新莊市○○段○○○段519之6、519之19
    、519之29地號土地之扣除額及未償債務3億元之扣除額部分
    廢棄，發回臺北高等行政法院；其餘上訴駁回。經原審就發
    回部分更為審理，判決撤銷訴願決定及原處分關於坐落臺北
    縣新莊市○○段○○○段519之6、519之19、519之29地號土
    地之扣除額，並駁回上訴人其餘之訴。上訴人就遭駁回即未
    償債務扣除額部分，提起本件上訴（至原判決撤銷之土地扣
    除額部分則因未提起上訴，已告確定）。
二、上訴人就未償債務扣除額部分起訴主張：坐落臺北縣新莊市
    頭前段頭前小段485之1、485之9、511之13、511之14、511
    之19、514之3、519之6、519之19及519之29地號等9筆土地
    （下稱系爭土地），屬被繼承人游豊雄與訴外人游再發等共
    6人所共有，僅信託登記於被繼承人名下，並非被繼承人個
    人單獨所有。上訴人雖因土地購買時點距今已40餘年，無法
    提出購買土地之證明文件、支付買賣價金流程等相關資料，
    然該信託事實得徵諸系爭土地於77年8月23日向地政機關辦
    理設定登記之抵押權設定契約書，其「聲請登記以外之約定
    事項」欄，記載「本設定土地計9筆，買賣總金額超過或不
    足擔保權利總金額，權利人及義務人雙方均同意本9筆設定
    土地買賣總金額由游再發、游豊雄、游健奮、游澤民、游國
    泰、林秀嬌等6人平均分配」等語，即表明土地買賣價金應
    由6人均分，而得證明系爭土地屬6人共有，其間存有信託關
    係，僅是登記在被繼承人名下，被繼承人負有將系爭土地之
    6分之5之應有部分移轉予訴外人游再發等人之義務。而系爭
    最高限額抵押權之設定，即為確保訴外人游再發等人對該共
    有土地之權利，是該土地信託債務自屬被繼承人生前之未償
    債務，依遺產及贈與稅法第17條第1項第9款規定，應自遺產
    總額中扣除等語，求為判決訴願決定及原處分關於未償債務
    3億元之扣除額部分應予撤銷。
三、被上訴人就未償債務扣除額部分，則以：系爭土地設定最高
    限額3億元抵押權予游再發、游健奮、游澤民、游國泰、林
    秀嬌等5人之時間係77年8月29日，惟所設定抵押權之系爭土
    地係被繼承人於50年7月1日以買賣為原因取得，且該抵押權
    之債務清償日期為79年8月23日。惟抵押權人游再發係3年9
    月19日出生、游健奮39年12月20日出生、游澤民39年12月20
    日出生、游國泰44年8月20日出生、林秀嬌33年3月2日出生
    ，被繼承人於50年7月1日因買賣登記為系爭土地所有權人時
    ，游健奮及游澤民僅11歲、游國泰僅6歲、林秀嬌僅17歲，
    應無資力及能力與被繼承人共同出資購買系爭土地，故上訴
    人之主張顯與常情不合。又最高限額抵押權不僅其債權之發
    生屬於將來，其債權之數額現亦未確定，僅預定一最高限額
    作為抵押權擔保之範圍。是被繼承人死亡前未償債務，仍須
    已實際發生，而具有確實證明者，始得自遺產總額中扣除，
    故上訴人僅檢附抵押權設定契約書，未提示被繼承人於死亡
    前確實存在有債務之資料為佐證，核無足採。故被上訴人否
    准扣除，並無不合等語，資為抗辯，求為判決駁回上訴人之
    訴。
四、原審就未償債務扣除額部分，駁回上訴人在原審之訴，係以
    ：所謂未償債務，係指繼承事實發生時已經確實存在之應付
    債務，不僅須具有確實證明且清償期已屆至。本件上訴人固
    提出系爭土地之抵押權設定契約書影本，及證人游澤民於原
    審證稱：系爭土地實係被繼承人之父游再發於50年間出資購
    得，登記在次子即被繼承人名下，言明將來土地出售後平均
    分配予兄弟妹妹及父親等語為證。惟縱認上訴人主張為可採
    信，然系爭土地價金之分配債務迄至出售時始發生，而證人
    已證明系爭土地尚未出售，已由上訴人等繼承人辦理登記完
    竣，自無何出售土地價金分配債務可言。故上訴人主張未償
    債務扣除額，即難成立等語，為其論據。
五、本院經核原判決關於駁回未償債務扣除額部分，固非無見。
    惟查：
（一）按「左列各款，應自遺產總額中扣除，免徵遺產稅：....
      ..九、被繼承人死亡前，未償之債務，具有確實之證明者
      。」遺產及贈與稅法第17條第1項第9款定有明文。依本款
      規定之文義，應自遺產總額中扣除之「被繼承人死亡前未
      償債務」，並無該債務須為「被繼承人死亡時已屆清償期
      」之要件。且依民法第1148條規定，除該法另有規定外，
      繼承人對被繼承人所遺非專屬之一切財產上權利義務，均
      於繼承開始時承受。即應由繼承人承受之被繼承人死亡前
      未償債務，並不以被繼承人死亡時已屆清償期為必要。則
      基於平均社會財富之目的，以被繼承人所遺財產為課徵對
      象之遺產稅制，其關於扣除額規範之遺產及贈與稅法第17
      條第1項第9款所稱「被繼承人死亡前未償債務」，自不以
      被繼承人死亡時已屆清償期者為限。
（二）經查：系爭土地之抵押權設定契約書，其上係記載義務人
      兼債務人為被繼承人、權利人為游再發、游健奮、游澤民
      、游國泰、林秀嬌，擔保權利總金額為最高限額3億元、
      權利存續期限自77年8月23日至107年8月22日，聲請登記
      以外之約定事項欄位則記載：「本設定土地計9筆，買賣
      總金額超過或不足擔保權利總金額，權利人及義務人雙方
      均同意本9筆設定土地買賣總金額由游再發、游豊雄、游
      健奮、游澤民、游國泰、林秀嬌等6人平均分配。」等語
      。另證人游澤民即上述抵押權利人於原審審理中則到庭證
      稱：系爭土地實係被繼承人之父游再發於50年間出資購得
      ，登記在次子即被繼承人名下，其意是要大家共有。於被
      繼承人死亡後可能是會賣掉平分等語一節，為原審依法所
      確定事實，並有上述抵押權設定契約書影本附原處分卷及
      原審97年1月23日準備程序筆錄可按。若上述證物及證人
      陳述係屬可採，則系爭土地所設定之最高限額抵押權，似
      為擔保游再發等5權利人就系爭土地於出售時之價金分配
      請求權，即被繼承人似負有對游再發等5權利人於系爭土
      地出售時給付約定款項之債務，而此債務似於約定時即成
      立並生效，僅是其債務之清償期為系爭土地出售時，而債
      務之金額亦是可得確定即按出賣總金額給付各權利人6分
      之1，僅是確實之給付金額尚未能確定。而如上所述，遺
      產及贈與稅法第17條第1項第9款規定之扣除額，並不以該
      未償債務於被繼承人死亡時已屆清償期為要件。本件若抵
      押權設定契約書所記載之債務業已成立及生效，則其似已
      屬被繼承人游豊雄死亡前之未償債務，且為游豊雄之繼承
      人所應承受，自不得以其於被繼承人死亡時清償期尚未屆
      至，即認其與遺產及贈與稅法第17條第1項第9款規定之扣
      除額要件不合。故原判決以遺產及贈與稅法第17條第1項
      第9款規定之扣除額，須清償期已屆至，並以系爭土地價
      金之分配債務迄至出售時始發生，而系爭土地尚未出售等
      語，遽認上訴人關於系爭未償債務扣除額之主張與遺產及
      贈與稅法第17條第1項第9款規定要件不合，即有適用法規
      不當之違法。是上訴意旨據以指摘，即堪採取。至本件雖
      因系爭土地尚未出售，被繼承人應負債務之確實金額尚未
      確定，然依上述抵押權設定契約書上關於「聲請登記以外
      之約定事項」之約定，足知被繼承人所負債務，實質上似
      為系爭土地價值之6分之5，其金額並非即為3億元。故於
      核算被繼承人死亡時系爭未償債務之金額，似非不得以此
      方式為之。又系爭未償債務既附隨於系爭土地，是系爭土
      地中若有符合不計入遺產總額（如遺產及贈與稅法第16條
      第12 款規定者）或其他扣除額（如農業用地扣除額）規
      定者，其價值已得全額不計入遺產總額或扣除情事，即不
      得再依遺產及贈與稅法第17條第1項第9款規定予以重複扣
      除，乃屬當然，附此敘明。
（三）綜上，原判決既有如上所述適用法規不當之違法，並與判
      決結論有影響，是上訴論旨指摘其違背法令，求予廢棄，
      即有理由。又因原審就本件是否符合「被繼承人死亡前，
      未償之債務，具有確實之證明」等要件，並未確實認定，
      是本件事證猶有未明，本院尚無從自為判決。故將原判決
      關於未償債務扣除額部分廢棄，發回原審法院另為適法之
      裁判。
六、據上論結，本件上訴為有理由。依行政訴訟法第256條第1項
    、第260條第1項前段，判決如主文。
中    華    民    國    99    年    6     月    24    日
                    最高行政法院第一庭
                        審判長法官  鄭  淑  貞
                              法官  廖  宏  明
                              法官  楊  惠  欽
                              法官  黃  秋  鴻
                              法官  胡  方  新

以  上  正  本  證  明  與  原  本  無  異
中    華    民    國    99    年    6     月    25    日
                              書記官  張  雅  琴

司法院資訊處製作；財團法人民間司法改革基金會備份。
